【裁判字號】    98,訴,1229
【裁判日期】    981009
【裁判案由】    返還不當得利
【裁判全文】
臺灣臺北地方法院民事判決              98年度訴字第1229號
原      告  財政部國有財產局臺灣北區辦事處
法定代理人  丙○○
訴訟代理人  龔維智律師
複代理人    甲○○
被      告  乙○○
訴訟代理人  游朝義律師
上列當事人間返還不當得利事件，本院於九十八年八月二十七日
言詞辯論終結，判決如下：
    主  文
被告應給付原告新台幣肆拾壹萬捌仟伍佰肆拾肆元，及自民國九
十八年五月六日起至清償日止，按年息百分之五計算之利息。
原告其餘之訴駁回。
訴訟費用由被告負擔五分之一，餘由原告負擔。
本判決得假執行。但被告如以新台幣肆拾壹萬捌仟伍佰肆拾肆元
為原告預供擔保，得免為假執行。
原告其餘假執行之聲請駁回。
    事實及理由
一、原告起訴主張：坐落台北市○○區○○段一小段488-3號土
    地（下稱系爭土地），為國有土地，原告現為管理機關，被
    告未經核准亦未繳納任何費用，無權占用系爭土地上之門牌
    號碼台北市○○區○○街70巷15-1號房屋（下稱系爭房屋，
    與系爭土地合稱系爭房地），獲有相當於租金之利益，致國
    庫利益受損，為不當得利。依據財政部訂頒之「國有非公用
    不動產被占用處理要點」第6點：「占用期間使用補償金，
    應按行政院定之租金率計算，向實際占用人追收。」。又依
    據行政院函示，國有出租基地自82年7月1日起，一律依造土
    地申報地價年息5%計收租金。再者，「公有土地及依本條例
    第16條規定照價收買之土地，以各該宗土地之公告地價為申
    報地價，免予申報。」、「城市地方房屋之租金，以不超過
    土地及其建築物申報總價年息10%為限。」平均地權條例施
    行細則第21條暨土地法第97條第1項分別訂有明文，為此，
    爰依據民法第179條及前述相關規定，請求自民國87年3月起
    至被告遷出系爭房地前一月底即95年3月止之不當得利。並
    聲明：(一)被告應給付原告新台幣（下同）2,140,212元，及
    自支付命令送達翌日起至清償日止，按年息5%計算之利息。
    (二)原告願供擔保請准宣告假執行。
二、被告則以：
  (一)使用補償金屬無租賃契約關係使用不動產之賠償，雖與租金
    名稱不同，但實質上仍為使用不動產之對價，其請求權時效
    依據最高法院49年台上字第1730號判例意旨，仍有民法第12
    6條所規定5年時效之適用。
  (二)原告分別於97年5月13日、97年9月5日發函通知被告催繳使
    用補償金，卻於98年4月始提起本件訴訟，故依據最高法院
    71年台上字第3435號判例意旨及民法第129條第1項第1款、
    第130條規定，原告所發通知函不生中斷時效之效力，故原
    告請求權時效在其提起本件訴訟時中斷。
  (三)依據最高法院49年台上字第1730號判例意旨及同院65年6月8
    日之65年第5次民事庭推總會決議，原告僅得請求自其時效
    中斷即為本件請求時起回溯5年。故原告僅得請求自93年4月
    1日至95年3月31日期間之相當於租金的不當得利534,384元
    。
  (四)依據最高法院98年度台上字第3071號判例意旨，相當於租金
    之不當得利計算，應審酌被告所占有系爭房地現存價值及附
    近工商繁榮程度，而依房屋課稅現值年息5%計算為當。
  (五)聲明：
    1.原告之訴及假執行之聲請均駁回。
    2.如受不利判決，願供擔保請准宣告免為假執行。
三、兩造不爭執之事項：
  (一)系爭房地為中華民國所有，原告為管理機關。系爭房屋為一
    層房屋，總面積為52.46平方公尺。
  (二)被告自87年3月份起至95年3月31日止無權占用系爭房地。
四、得心證之理由：
  (一)按無法律上之原因而受利益，致他人受損害者，應返還其利
    益，民法第179條前段定有明文。查原告主張被告自87年3月
    份起至95年3月31日止無權占有中華民國所有而由其管領之
    系爭房地乙節，為被告所不爭執，自應認係事實，故被告無
    權占有原告管領之系爭房地，依社會之通常觀念，可能獲得
    相當於租金之利益，並致原告受有損害，原告自得依民法第
    179條前段規定，請求被告返還占用系爭房地相當於租金之
    不當得利（最高法院61年臺上字第1695號判例意旨參照）。
  (二)茲就原告得請求被告給付相當於租金之不當得利金額計算如
    下：
    1.原告主張被告應給付其自87年3月1日起至95年3月31日止
      無權占用系爭土地所獲相當於租金之不當得利2,140,212
      元等語，被告則抗辯其於93年3月以前之不當得利請求權
      已罹於消滅效，及原告計算被告占有系爭房屋之不當得利
      金額過高等語。
    2.按無法律上之原因而獲得相當於租金之利益，致他人受損
      害時，如該他人之返還利益請求權已逾租金之5年時效之
      期間，對於相當已罹於消滅時效之租金之利益，不得依不
      當得利之法則請求返還（最高法院65年度第5次民事庭庭
      推總會決議意旨參照）。復按租金之請求權因5年間不行
      使而消滅，既為民法第126條所明定，至於終止租約後之
      賠償與其他無租賃契約關係之賠償，名稱雖與租金異，然
      實質上仍為使用土地之代價，債權人應同樣按時收取，不
      因其契約終止或未成立而謂其時效之計算應有不同（最高
      法院49年臺上字第1730號判例意旨參照）。是原告請求被
      告給付相當於租金之不當得利，其請求權時效應適用民法
      第126條所定之5年短期時效。次查，原告先後曾於97年5
      月13日、97年9月5日及97年12月1日，分別以台財產北改
      字第09700103521號函（本院卷第22頁）、台財產北改字
      第09700199390號函（本院卷第23頁）、台財產北改字第
      0970027663號函（本院卷第36頁）催告被告繳納不當得利
      ，有上開函文附卷可稽，而原告係於98年4月27日聲請本
      院核發支付命令，有民事支付命令聲請狀上之本院收狀戳
      可考，從而，原告上揭於97年5月13日及97年9月5日之催
      告，距原告聲請發支付命令已逾6個月，依民法第130條規
      定，固不生中斷時效之效力，惟原告於97年12月1日之催
      告，被告自承於97年12月3日收到（本院卷第71頁背面）
      ，而原告於該催告後6個月內之98年4月27日即聲請發支付
      命令，是原告對被告相當於租金之不當得利請求權，於97
      年12月3日時效中斷，故往前回溯5年即自92年12月3日起
      至95年3月31日止之不當得利請求權，並未罹於消滅時效
      ，而原告請求之自87年3月1日起至92年12月2日止之不當
      得利即已罹於消滅時效，因被告提出時效抗辯而不得請求
      。
    3.末按城市地方租用房屋之租金，以不超過土地及建物申報
      總價額年息百分之10為限，土地法第97條第1項定有明文
      ；而土地法第97條所謂土地價額係指法定地價即土地所有
      人依該法規定所申報之地價，在公有土地係以公告地價為
      申報地價，建築物價額則指該管市、縣地政機關估定之價
      額，此觀土地法第148條、土地法施行法第25條、平均地
      權條例施行細則第21條之規定自明。查系爭建物雖屬老舊
      建物，惟其位於台北市中正區精華地帶，臨近金融機構、
      政府機關及學校，距捷運站之步行距離亦不遠，交通及生
      活機能尚佳等情，有現場照片、電子地圖在卷可參（本院
      卷第61-68頁），本院審酌系爭房地之坐落位置、繁榮程
      度、經濟用途等因素，認原告請求相當於租金之不當得利
      ，應以土地及建物申報總價額年息5%計算，較為允當，原
      告認系爭房屋部分應依其課稅現值年息10%計算，尚嫌過
      高。再查，系爭土地於94年5月26日起自同段488號地分割
      ，92年度公告地價每平方公尺為65,500元，自93 年度起
      至95年度之公告地價每平方公尺為66,800元，有土地登記
      第二類謄本、台北市政府地政處公告土地現值及公告地價
      查詢系統查詢結果（本院卷第8、10-11頁）在卷可稽。另
      系爭房屋之課稅現值，自94年至95年之各該年度現值分別
      為91,700元、89,800元，有台北市稅捐稽徵處中正分處97
      年5月9日北市稽中正乙字第09731424900號函存卷為憑，
      至上開函文雖稱查無92年至93年之房屋現值資料，但衡諸
      房屋折舊、價值逐年遞減之法則，系爭房屋於92及93年之
      現值定高於94年之現值91,700元，是原告以91,700為計算
      基準，即無不當。準此，原告得請求被告給付自92年12月
      3日起至95年3月31日止相當於租金之不當得利金額為418,
      544元（計算式詳如附表），從而，原告請求被告給付418
      ,544 元，及自支付命令送達被告翌日即98年5月6日起至
      清償日止，按年息5%計算之利息，為有理由，應予准許，
      逾此部分之請求則無理由，應予駁回。
五、假執行之宣告：
    兩造陳明願供擔保，聲請宣告假執行及免為假執行，經核原
    告勝訴部分，所命給付之金額未逾新台幣50萬元，應依職權
    宣告假執行，被告聲請宣告免為假執行核無不合，爰酌定相
    當之擔保金額准許之；至原告敗訴部分，其假執行之聲請，
    因訴之駁回而失所附麗，不應准許。
六、訴訟費用之負擔：民事訴訟法第79條。
中    華    民    國    98    年    10    月    9     日
                  民事第二庭    法  官  歐陽漢菁
以上正本係照原本作成
如對本判決上訴，須於判決送達後20日內向本院提出上訴狀
中    華    民    國    98    年    10    月    9     日
                                書記官  吳貞瑩
附表（以下金額元以下均四捨五入）：
92年12月3日至92年12月31日
(65,500x52.46+91,700)x5%365x29=14,015
93年1月1日至93年12月31日
(66,800x52.46+91,700)x5%=179,801
94年1月1日至94年12月31日
(66,800x52.46+91,700)x5%=179,801
95年1月1日至95年3月31日
(66,800x52.46+89,800)x5%12x3=44,927
合計：418,544


司法院資訊處製作；財團法人民間司法改革基金會備份。
